【裁判字號】    92,訴,1318
【裁判日期】    921023
【裁判案由】    給付補償金
【裁判全文】
臺灣臺南地方法院民事判決  九十二年度訴字第一三一八號
    原      告    財團法人汽車交通事故特別補償基金
    法定代理人    丁○○
    訴訟代理人    乙○○
    相  對  人    信喜實業股份有限公司
                              .
    法定代理人    丙○○      .
    訴訟代理人    甲○○      .
右當事人間請求給付補償金事件，本院判決（言詞辯論終結日期：民國九十二年十月
九日）如左：
    主    文
原告之訴駁回。
訴訟費用由原告負擔。
    事    實
甲、原告方面：
  一、聲明：求為判決：被告應給付原告新台幣（下同）一百四十萬元，及自支付命
      令送達翌日起至清償日止，按週年利率百分之五計算之利息。
  二、陳述：
    (一)緣第三人蕭評詡於九十一年十月六日十三時四十五分許，駕駛輕機車，行經台
      南縣歸仁鄉○○路○段八二號前，與被告所有停於路邊之車牌號碼：ＳＺ－四
      四九二號自小貨車發生交通事故，致蕭評詡死亡，全案經台南縣警察局歸仁分
      局處理。
    (二)本件車禍事故肇事之ＳＺ－四四九二號自小貨車未投保強制汽車責任保險，而
      受害人蕭評詡之繼承人已依強制汽車責任保險法向原告請求補償並受領新台幣
      （下同）一百四十萬元，依強制汽車責任保險法第三十九條第二項之規定，原
      告即得直接向汽車所有人之被告求償上開補償金額。
    (三)被告就肇事自小貨車已出售之抗辯，應負舉證責任，如該車所有權已移轉馬博
      文所有，何以馬博文嗣後聯絡被告應拖回該車，足見汽車所有權並未移轉。此
      外，系爭車輛係違規停放，違反道路交通管理處罰條例第七條之二之規定。
  三、證據：提出被告公司登記事項查詢表、相驗屍體證明書、台南縣警察局道路交
      通事故證明書各一份、財團法人汽車交通事故特別補償基金函及台南縣警察局
      歸仁分局肇事原因分析覆函各一份、汽車交通事故特別補償基金收據暨行使代
      位權告知書、補償金理算書各一份、原告董事會會議紀錄及財政部函各一份（
      以上均為影本）。
乙、被告方面：
  一、聲明：求為判決：駁回原告之訴。
  二、陳述：
    (一)系爭車輛於肇事數年前即賣給被告前受僱人馬博文，並交付，價金亦支付完畢
      被告已非該車所有人，因被告於出賣時另有債務問題，被限制處分該車，以致
      未辦理過戶登記予馬博文。馬博文嗣後離職，被告已無監控該車之事實，馬博
      文於肇事時亦非執行被告業務。此外，馬博文是因使用該車多年後，因車輛已
      不堪使用，始聯絡被告拖回，惟被告既已出售車輛並交付使用，並無義務為其
      拖回。
    (二)肇事路段並無紅線或黃線之禁止停車標示，系爭車輛並非違規停車。
丙、本院依職權調閱台灣台南地方法院檢察署九十一年度相字第一二六○號、九十一
    年度偵字第一一三○四號、九十二年度偵字第二八九五號案卷。
    理    由
一、本件原告起訴時，其法定代理人原為王得山，嗣於訴訟進行中之九十二年八月二
    十二日經被告董事會會議決議變更為丁○○，業據被告提出財政部九十二年八月
    十三日台財保字第○九二○七○八二三六號函暨被告九十二年八月二十二日董事
    會會議紀錄，聲明承受訴訟，核無不合，應予准許，合先說明。
二、原告起訴主張：訴外人蕭評詡於九十一年十月六日十三時四十五分許，駕駛車號
    ：ＵＺＯ－九七九號輕機車，行經台南縣歸仁鄉○○路○段八二號前，因被告所
    有由訴外人馬博文駕駛之車號：ＳＺ－四四九二號自小貨車長期未行駛停放路邊
    ，致蕭評詡行經該路段時，與該停放路邊之自小貨車發生交通事故，蕭評詡因而
    死亡。查肇事之ＳＺ－四四九二號自小貨車為被告所有，未投保強制汽車責任保
    險，原告已依強制汽車責任保險法補償受害人蕭評詡之繼承人蕭玉婷一百四十萬
    元，爰依強制汽車責任保險法第三十九條第二項之規定，提起本訴，請求被告給
    付一百四十萬元及自支付命令送達翌日起至清償日止，按年息百分之五計算之利
    息；被告則以：肇事之ＳＺ－四四九二號自小貨車於肇事數年前已出賣訴外人即
    被告前受僱人馬博文，並交付占有，價金亦支付完畢，被告已非該車所有人，因
    被告於出賣該車時另有債務問題，遭限制處分財產，以致無法辦理過戶登記。且
    馬博文於肇事前已離職，並非執行被告業務，被告無監控該車之事實等語置辯。
三、原告主張受害人蕭評詡於九十一年十月六日十三時四十五分許，騎乘車號：ＵＺ
    Ｏ－九七九號輕機車，行經台南縣歸仁鄉○○路○段八二號前，自後撞及由訴外
    人馬博文所駕駛停放於路邊之車號ＳＺ－四四九二號自小貨車左後車尾，蕭評詡
    因而受有顱內出血併氣血胸之傷害，經送醫不治死亡。該肇事之ＳＺ－四四九二
    號自小貨車為未投保強制汽車責任保險之汽車，肇事當時登記為被告名義，原告
    已給付補償金一百四十萬元予受害人蕭評詡之繼承人蕭玉婷等事實，業據提出被
    告公司登記事項、相驗屍體證明書、台南縣警察局道路交通事故證明書、汽車交
    通特別補償金收據暨行使代位權告知書、補償金理算書等為證，且為被告所不爭
    執，並經本院調取台灣台南地方法院檢察署九十一年度相字第一二六○號、九十
    一年度偵字第一一三○四號、九十二年度偵字第二八九五號案卷，核閱無訛，自
    堪信為真實。
四、原告另主張被告為肇事之ＳＺ－四四九二號自小貨車之所有人，原告依強制汽車
    責任保險法第三十九條第二項之規定，得直接向被告求償上開一百四十萬元補償
    金，則為被告否認，並以前揭情詞置辯。則本件應審究者為被告是否為肇事之Ｓ
    Ｚ－四四九二號自小貨車之所有人？原告本於強制汽車責任保險法第三十九條第
    二項對汽車所有人之求償權，是否以汽車所有人應負侵權行為損害賠償責任為前
    提？
五、按動產所有權之讓與，非將動產交付，不生效力，民法第七百六十一條第一項前
    段定有明文。所謂讓與，乃指依權利人之意思，而移轉其物權於他人或使他人取
    得而言。次按有關車輛之管制檢驗及變更登記等，須經公路監理機關之登記，並
    以發給行車執照記載之車主為準，固屬實在，然汽車為動產，其所有權之讓與，
    依民法第七百六十一條第一項規定，仍因交付而生效（最高法院七十二年台上字
    第一九三三號、七十一年台上字第三九二三號判決意旨參照）。本件被告辯稱：
    ＳＺ－四四九二號自小貨車於肇事數年前已出賣訴外人馬博文，並交付占有，價
    金亦支付完畢，被告已非該車所有人，馬博文雖曾為被告受僱人，惟肇事當時已
    離職多年等語。經查，肇事之ＳＺ－四四九二號自小貨車於肇事當時，雖依麻豆
    監理站車籍資料作業（附於九十一年度相字第一二六○號案卷）仍登記為被告名
    義，惟該車係由馬博文所駕駛，因壞掉不堪使用，於肇事前約一年半即停放於肇
    事地點，業據馬博文於九十一年十月八日警訊及九十一年十二月九日偵查中供述
    在卷，復由馬博文陳述：「我在信喜實業公司擔任業務司機，負責外務職務，任
    職不到一年，服務期間約在五、六年前」、「我在信喜公司擔任外務時，公司確
    實有將ＳＺ－四四九二賣給我過，讓我本人使用，方式是用分期付款，繳完款項
    時，公司卻一直未辦理ＳＺ－四四九二自小客貨車變更資料在我名下。」（以上
    見九十一年十月八日警訊筆錄）、「約一年半前停在保大路，因車子壞掉」、「
    我有向公司買該部車，也都是我在使用。」（見九十一年十二月九日偵查訊問筆
    錄）等語，核與被告所辯相符，則被告辯稱本件肇事數年前即將肇事自小貨車出
    賣並交付馬博文，尚非無據，參之前開民法七百六十一條第一項前段規定及最高
    法院判決意旨，被告於依買賣契約將車輛交付馬博文時，該車之所有權即移轉為
    馬博文所有。至馬博文於使用自小貨車數年後，因已不堪使用任意停放路邊，縱
    嗣後曾聯絡被告拖回該車，亦屬其不負責任之行為，尚不足據以認定該車之所有
    權未移轉於馬博文，則原告主張被告於肇事時為該自小貨車之所有人，即非無疑
    義，自不足採信。
六、另按汽強制汽車責任保險法之立法目在保護汽車交通事故之受害人，就其所受損
    害得於保險金額範圍內確實獲償，本質上仍不失為「責任保險」，即以加害人或
    汽車所有人依侵權行為法規定負有損害賠償之責任為要件，並無提高加害人或汽
    車所有人為無過失賠償責任之意旨。此觀同法第三十九條第一項：「特別補償基
    金依前條規定為補償者，視為加害人或汽車所有人損害賠償金額之一部分」，該
    法施行細則第九條：「肇事汽車非被保險汽車，特別補償基金依本法第三十九條
    第二項規定，向加害人或汽車所有人求償時，應依該非被保險汽車肇事責任比例
    計算求償額。」等規定，亦徵明確，可見加害人或汽車所有人依強制汽車責任保
    險法第三十九條第二項規定所負之責任，為其依侵權行為法應負之損害賠償責任
    ，並無使其負無過失責任之意，故特別補償基金依該規定求償時，仍以渠等有故
    意或過失為要件。再參諸強制汽車責任保險法第三十九條第二項之立法理由亦已
    載明「基於公平原則，並配合第一項規定，爰於第二項明定特別補償基金於補償
    受害人損失後，得直接向加害人或汽車所有人求償」，足見該項規定之目的僅在
    於配合同條第一項之規定，防止加害人或汽車所有人因特別補償基金對受害人補
    償後，在補償金範圍內同時解免其等對受害人損害賠償義務所產生之不公平現象
    ，始以法律規定之方式，賦予特別補償基金代位受害人向加害人或汽車所有人求
    償之權利；亦即強制汽車責任保險法第三十九條第二項規定，其本質上仍為保險
    代位權，特別補償基金直接向加害人或汽車所有人求償，係基於受害人或其繼承
    人損害賠償請求權之法定移轉，上開法律規定並未使特別補償基金取得對加害人
    或汽車所有人獨立之求償權，特別補償基金僅於加害人或汽車所有人依民法或其
    特別法應就受害人或其繼承人負損害賠償之義務時，始得對加害人或汽車所有人
    代位求償。經查：
    (一)肇事之ＳＺ－四四九二號自小貨車係訴外人馬博文於肇事前約一年半即九十年
      間停放於肇事地點，受害人蕭評詡於九十一年十月六日十三時四十五分，酒後
      騎乘車號ＵＺＯ－九七九號輕機車，自後追撞該停放於路邊之ＳＺ－四四九二
      號自小貨車，受害人蕭評詡經抽取其血液送驗結果，其血液中酒精濃度為每公
      升二○四點七毫克，換算吐氣酒精濃度為每公升一點○二三五毫克，有台南市
      立醫院檢報告附於九十一年度相字第一二六○案卷可稽，本件肇事責任經送台
      灣省車輛行車事故鑑定委員會覆議，其覆議意見跡證與研析欄記載「1.肇事時
      、地為天候晴天、日間自然光線、雙向二車道、直路路段。（顯示：蕭君（即
      受害人蕭評詡）之視線與視距均良好）。2.肇事後馬車（即馬博文）右側已緊
      靠人行道，蕭車順向倒於小貨車左後角。3.蕭車車頭與馬車車尾左側碰撞致兩
      車凹損。（顯示：1.馬車已依規定停放。2.蕭車係自後撞擊馬車。）。研析：
      (一)蕭君於酒精濃度過量下駕車行經肇事地，於視線、視距均良好之情況下，顯
      疏未注意車前狀況隨時採取必要之安全措施，致自後追撞前方停放之馬車車尾
      ，有違道路交通安全規則一一四條第二款與第九十四條第三項之規定。(二)馬車
      於路旁停放中，被蕭車追撞車尾，屬難以防範。」等情，認定「蕭評詡精濃度
      過量駕駛輕機車，未注意車前狀況撞擊前方停車，為肇事原因。」、「馬博文
      無肇事因素。」，對照肇事現場照片，該路段並無禁止停放車輛之標線，肇事
      自小貨車係緊靠路邊順向停放，其車輛左側距路面邊線尚有一．三公尺之距離
      ，不致影響慢車之通行，馬博文所涉過失致死罪嫌，嗣經檢察官認其停放該自
      小貨車已盡注意義務，且客觀上對蕭評詡死亡之結果，亦無注意之可能性，認
      其顯無過失，而為不起訴處分，有道路交通事故調查報告表、肇事現場照片、
      台灣省車輛行車事故鑑定委員會覆議意見及台灣台南地方法院檢察署檢察官不
      起訴處分書附於前開本院調取之相驗及偵查案卷可明，是依卷內事證，尚不足
      以認馬博文就本件肇事有何故意或過失可言。
    (二)馬博文雖曾為被告之受僱人，惟其於肇事前約五、六年已離職，該車又已出賣
      並交付馬博文使用，已見前述，則縱認馬博文在肇事現場違規停車，然被告對
      馬博文既不負選任之責，亦無監督其執行職務之注意義務，自難認被告對本件
      肇事有何應對受害人或其繼承人負侵權行為損害賠償責任可言。
    (三)又縱馬博文或被告未依強制汽車責任保險法之規定投保強制汽車責任險，然渠
      等此項投保義務之違反，與受害人因本件車禍肇事所生死亡結果間，並無因果
      關係，自難以被告或馬博文違反投保義務，即謂渠等應負侵權行為損害賠償之
      責。
七、綜上所陳，被告既非肇事自小貨車之所有人，原告依強制汽車責任保險法第三十
    九條第二項規定向其求償，自無理由。況縱認被告為肇事自小貨車之所有人，惟
    依前開說明，特別補償基金依強制汽車責任保險法第三十九條第二項向汽車所有
    人求償時，亦應以駕駛該車之所謂「加害人」或汽車所有人對受害人依侵權行為
    法負損害賠償責任為要件。本件馬博文停放肇事自小貨車既無何故意或過失，其
    對受害人蕭評詡或其繼承人不負損害賠償責任，被告自亦無損害賠償責任可言。
    從而，原告本於強制汽車責任保險法第三十九條第二項之規定，請求被告給付一
    百四十萬元，及自支付命令送達翌日起至清償日止，按週年利率百分之五計算之
    利息，即無理由，應予駁回。
八、據上論結，本件原告之訴為無理由，依民事訴訟法第七十八條，判決如主文。
中      華      民      國    九十二    年      十      月    二十三    日
                                臺灣臺南地方法院民事第三庭
~B法      官  林逸梅
右為正本係照原本作成
如對本判決上訴，須於判決送達後廿日內向本院提出上訴狀
中      華      民      國    九十二    年      十      月    二十三    日
~B法院書記官  魏芝雯


司法院資訊處製作；財團法人民間司法改革基金會備份。
